【裁判字號】    99,訴,957
【裁判日期】    990818
【裁判案由】    股東關係不存在
【裁判全文】
臺灣臺中地方法院民事判決               99年度訴字第957號
原      告  甲○○
被      告  健豐科技有限公司
特別代理人  乙○○
上列當事人間請求確認股東關係不存在事件，經於民國99年7月2
8日言詞辯論終結，本院判決如下：
    主  文
確認原告與被告健豐科技有限公司間之股東關係不存在。
訴訟費用新臺幣50,500元由被告健豐科技有限公司負擔。
    事實及理由
一、本件原告起訴主張：民國94年間，原告之友人「乙○○」前
    來向原告表示：健豐科技有限公司（下稱健豐公司）要結束
    營業，但仍有信件需要來往，欲借用原告位於臺中市○○路
    226巷17號地址收信等語，向原告拿取原告之身分證及印章
    ，並要原告相信伊是為了辦理「健豐公司」結束營業之用。
    至於為何需要原告之身分證和印章？原告並不知道。原告只
    是幫友人「乙○○」收信，並非被告健豐公司之股東，此亦
    有臺灣臺中地方法院檢察署檢察官96年度偵字第28940號不
    起訴處分書所載內容可證，況被告健豐公司辦理負責人變更
    、解散之股東同意書上「甲○○」簽名，亦與原告本人於檢
    察官偵訊筆錄上之簽名，明顯不符。為此，爰訴請確認原告
    與被告健豐公司間之股東關係不存在等語。
二、被告健豐公司特別代理人未於言詞辯論期日到場，亦未提出
    書狀作何聲明或陳述。
三、法院得心證之理由：
    （一）程序方面：
          (1)、按對於無訴訟能力人為訴訟行為，因其無法定代
              理人，或其法定代理人不能行代理權，恐致久延
              而受損害者，得聲請受訴法院之審判長，選任特
              別代理人，民事訴訟法第51條第1項定有明文。
              此於法人之代表人、第40條第3項之代表人或管
              理人、第4項機關之代表人及依法令得為訴訟上
              行為之代理人準用之，民事訴訟法第52條亦有明
              文規定。經查，被告健豐公司原登記之股東及董
              事僅列名原告一人，又被告健豐公司業經向公司
              主管機關申請解散，玆原告對被告健豐公司提起
              本件確認股東關係不存在事件，被告健豐公司自
              無適格之代表人。本院前審認如不為被告健豐公
              司選任特別代理人，將恐致久延而使當事人權益
              受有損害，乃選定被告健豐公司前任登記之代表
              人「乙○○」為本事件被告健豐公司之特別代理
              人，合先敘明。
          (2)、次按，被告健豐公司選任特別代理人「乙○○」
              未於言詞辯論期日到場，核無民事訴訟法第386
              條各款所列情形，爰依原告之聲請，由其一造辯
              論而為判決。
          (3)、再按，確認法律關係之訴，非原告有即受確認判
              決之法律上利益者，不得提起之，民事訴訟法第
              247條第1項前段定有明文。所謂即受確認判決法
              律上利益，係指因法律關係之存否不明確，致原
              告在私法上之地位有受侵害之危險，而此項危險
              得以對於被告之確認判決除去之者而言。查原告
              主張其非被告健豐公司之股東，因遭登記為該公
              司之股東，客觀上足使人認為原告係被告健豐公
              司之股東，而使兩造間股東法律關係是否存在？
              因生不明確之情形，原告之股東義務（如出資義
              務及擔任法定清算人等）即處於不確定之狀態，
              是其私法上之地位即有受侵害之危險，而此項危
              險得以確認之訴予以除去。是原告提起本件確認
              之訴，即有受確認判決之法律上利益。
    （二）實體方面：
          (1)、本院依職權調閱被告健豐公司之登記資料：
              １、被告健豐公司於93年9月21日申請負責人變
                  更、股東出資轉讓、修正章程變更登記事項
                  ，登記公司董事兼股東為「乙○○」。
              ２、被告健豐公司繼於94年5月11日再次申請負
                  責人變更、股東出資轉讓、修正章程變更登
                  記事項，登記公司董事兼股東為原告。
              ３、被告健豐公司再於94年9月26日以原告名義
                  之股東同意書，申請公司解散登記。
          (2)、依臺灣臺中地方法院檢察署檢察官96年度偵字第
              28940號不起訴處分書所示：
              １、財政部臺灣省中區國稅局前以原告及訴外人
                  薛榮裕、楊福群、魯樁齡等人為被告健豐公
                  司之前、後任負責人，渠等均明知營業人應
                  依銷售貨物或勞務之實際情況，據實開立統
                  一發票，竟基於填製不實會計憑證及幫助他
                  人逃漏營業稅捐之犯意，於上開擔任負責人
                  期間內，在無實際交易之情形下，分別取得
                  及開立不實統一發票，充當被告健豐公司之
                  進項憑證並申報扣抵銷項稅額；又開立不實
                  統一發票交付其他公司充當進貨憑證，以供
                  申報扣抵銷項稅額，而以此不正方法幫助他
                  人逃漏營業稅捐，足生損害於稅捐稽徵機關
                  課稅之公平性及正確性為由，認原告及訴外
                  人薛榮裕、楊福群、魯樁齡等人涉犯稅捐稽
                  徵法第43條及商業會計法第71條等罪嫌。
              ２、原告否認有上開犯行，並辯稱：「我不知道
                  我曾經擔任過負責人，我現在才知道我擔任
                  過負責人。是我朋友魯樁齡說他的健豐科技
                  有限公司要結束營業，但是有信件來往要借
                  用我的地址臺中市○○路226巷17號，將信
                  件寄來我家，如果有信件寄來，我會打電話
                  請他過來拿，並有跟我拿我的身分證，我也
                  交付我的身分證給魯樁齡，我不清楚他拿我
                  身分證是何因」」等語。
              ３、證人蔣承澤於偵查中證述：「健豐公司就是
                  李奇大經營的，健豐公司李奇大向錦輝公司
                  租店面，也是因為趙奇峰介紹的」；另證人
                  趙奇峰則證稱：「最早和健豐公司的人聯絡
                  是叫小李的人」；又證人蘇義欽則證述：「
                  有於93年6月間，向健豐公司進貨。是李奇
                  大送貨到我們臺北的門市。是與健豐公司的
                  李奇大接洽。只是因為認識李奇大，有跟他
                  交易過」等語。
              ４、被告健豐公司於94年9月26日據原告名義之
                  「股東同意書」申辦公司解散登記時，該股
                  東同意書上之「甲○○」簽名與原告本人於
                  偵訊筆錄上之簽名，明顯不符。
              ５、代辦被告健豐公司變更登記及解散作業之記
                  帳業者趙奇峰於偵查中亦證稱：無法確定該
                  同意書為被告甲○○所簽及被告甲○○是否
                  知情或同意擔任負責人。
          (3)、原告主張其從未投資被告健豐公司，並非被告健
              豐公司之股東，亦未同意登記為被告健豐公司之
              股東等情，均屬消極事實，如有爭執，應由主張
              該等事實存在之人負舉證責任。本件被告健豐公
              司並未提出任何積極事證，本院綜合上開各情，
              因認原告所主張其與被告健豐公司間並無股東關
              係存在一節，應可採信。另臺灣臺中地方法院檢
              察署檢察官亦同此認定，而對原告為96年度偵字
              第28940號不起訴處分。從而，原告訴請確認其
              與被告健豐公司間之股東關係不存在，為有理由
              ，應予准許。
四、末按，本件係屬財產權訴訟，其訴訟標的價額應以原告所得
    受之確認利益為準，而原告求為確認股東關係不存在，乃基
    於股東權而生，自應以原告如獲勝訴判決所得受之客觀上利
    益定之（即股東權之價值核定），爰按原告所登記持有之被
    告健豐公司出資額新臺幣500萬元，依民事訴訟法第87條第1
    項規定，核定訴訟標的價額並確定本件訴訟費用額為新臺幣
    50,500元。
五、據上論結，原告之訴為有理由，依民事訴訟法第385條第1項
    前段、第78條，判決如主文。
中    華    民    國    99    年    8     月    18    日
                  民事第四庭    法  官  林宗成
正本係照原本作成。
如對本判決上訴，須於判決送達後20日內向本院提出上訴狀。如
委任律師提起上訴者，應一併繳納上訴審裁判費。
中    華    民    國    99    年    8     月    18    日
                                書記官

司法院資訊處製作；財團法人民間司法改革基金會備份。
